【裁判字號】    97,訴,5784
【裁判日期】    980821
【裁判案由】    拆屋還地
【裁判全文】
臺灣臺北地方法院民事判決              97年度訴字第5784號
原      告  甲○○
訴訟代理人  丁○○
            王師凱律師
            蔡欽源律師
複代理人    陳秋萍律師
被      告  丙○○
                        號
訴訟代理人  乙○○
            謝易達律師
上列當事人間拆屋還地事件，本院於民國98年8 月13日言詞辯論
終結，判決如下：
    主  文
原告之訴及假執行之聲請均駁回。
訴訟費用由原告負擔。
    事實及理由
一、原告起訴意旨略以：
（一）原告為坐落台北市○○區○○段四小段274 地號、284 地
      號及台北市○○區○○段三小段751-2 地號、764 地號土
      地（以下稱系爭土地）共有人，而系爭土地均屬農業用地
      ，依法均應為農業使用。被告未經原告同意擅自於系爭土
      地上興建建物，經營商業，業經台北市文山區公所認定非
      農業使用。原告於申報遺產稅時，因文山區公所之函文，
      始知上情，並因而無法享有農地免徵遺產稅之優惠，需補
      繳高達新台幣（下同）156 萬餘元之稅款。被告於系爭土
      地上興建建物，並未經原告及其他全體共有人之同意，且
      其使用並無其他正當之權源。原告得自本於民法第767 條
      、第821 條規定，請求被告將系爭土地返還原告及其他共
      有人。
（二）並聲明：(1)被告應將坐落台北市○○區○○段四小段274
      地號土地及284 地號土地上如附圖1-1 複丈成果圖所示a
      、b 、c 、d 、e 部分，面積各為274 平方公尺、42平方
      公尺、569 平方公尺、22平方公尺、9 平方公尺之建物，
      及坐落台北市○○區○○段三小段751-2 地號土地及764
      地號土地上如附圖2-1 複丈成果圖所示A 、B 、C 部分，
      面積各為131 平方公尺、5 平方公尺、1 平方公尺之建物
      拆除，將土地返還原告及其他共有人。(2)願供擔保，請准
      宣告假執行。
二、被告則以下列情詞置辯：
（一）原告係訴外人周晴吉之女，周晴吉之父為周大泰，與被告
      之父周大港係兄弟，周大港與周大泰二人在世時業將家產
      鬮分並為分管協議，但因係農地無法分割而仍維持持分狀
      態，被告即係繼承父親周大港之持分而來；而周大泰所分
      管之土地為台北市○○區○○段三小段785 地號，仍為共
      有狀態（被告丙○○部分贈與其子周德德、周榮興、周晉
      億、乙○○、周建興），周大泰之持分後來經周晴吉繼承
      ，周晴吉於民國92年11月19日死亡，再由原告甲○○繼承
      ，以上事實有親族周梅、周彩雲、周妹、周德雄可資證實
      。上開分管協議迄無另為協議，而原告係繼承其父周晴吉
      之持分，周晴吉係繼承其父周大泰之持分，故原告亦應繼
      受分管協議之義務，從而，被告係有權占有系爭土地。因
      有上開分管協議，被告於82年2 月及72年2 月間欲於系爭
      751-2 、764 及284 地號（舊地號為木柵區○○段樟腳小
      段21-5地號）土地上興建房屋時，有取得訴外人周晴吉等
      人之土地使用同意書，原告亦應繼承其父周晴吉之義務，
      是被告為有權占有。被告所提出之周房金龍信義調解書，
      乃係訴外人周金龍、周信義及周晴吉分配財產之協議，而
      周金龍、周信義及周晴吉係周大泰之子，故若周大泰與周
      大港未鬮分並分管協議，則周金龍三兄弟如何分配周大泰
      分得之產業？
（二）原告質疑274、284地號土地尚有共有人周大生，而否認有
      分管協議存在，實則訴外人周大生為周大港及周大泰之弟
      共三大房，被告為大房周大港之子；原告之被繼承人周晴
      吉為二房周大泰之子；三房周大生無子嗣，其三兄弟分配
      財產後，系爭土地因係農地依法不能分割而仍維持共有持
      分狀態，惟確已鬮分並分管協議。三房周大生過世後，因
      無子嗣，其房分由被告丙○○之弟周土樹之大兒子周德榮
      繼承（台灣民間俗稱過房），目前則由周土樹之配偶即周
      德榮之母周梅分管使用。
（三）承前述，被告確實有權占有系爭土地，然則原告何以提起
      本件訴訟 ，實係欲達其要求被告補貼原告繼承周晴吉遺
      產應繳納之遺產稅之目的，而原告要求被告補貼80萬元並
      不合理，蓋依財政部國稅局遺產繳清證明書載周晴吉之遺
      產共80筆計61,821,589元，而周晴吉係被招贅，其80筆遺
      產繼承自周家者僅佔少部份，大部份均來自其入贅之家族
      ，其遺產61,821,589元中之「農地扣除且列管」部分不必
      繳稅，應繳納部分之遺產為33,995,121元，而之所以需繳
      納遺產稅，乃因兩家族之產業均有未農地農用之情形，然
      實際上因周家未農地農用致需繳稅之遺產金額，總共才4,
      696,563 元，而在周晴吉遺產免稅額1,200 萬元之範圍內
      ，依法應無庸繳稅，縱然需繳稅，就被告所經營之談天園
      ，需繳納之遺產金額則僅2,668,545 元，依修正前遺產及
      贈與稅法第13條之稅率計算，應繳納之稅額亦僅為129,79
      8 元，故原告於歷次協商及調解時堅持要求被告補貼遺產
      稅額80萬元，顯然極不合情理。
（四）答辯聲明：(1)原告之訴駁回。(2)被告如受不利判決，願供
      擔保，請准宣告免假執行。
三、兩造不爭執事項：
（一）原告與被告為系爭土地之共有人，原告於該土地上興建如
      附圖1-1 複丈成果圖所示a 、b 、c 、d 、e 部分，面積
      各為274 平方公尺、42平方公尺、569 平方公尺、22平方
      公尺、9 平方公尺之建物，及如附圖2-1 複丈成果圖所示
      A 、B 、C 部分，面積各為131 平方公尺、5 平方公尺、
      1 平方公尺之建物，全部由原告自行使用。
（二）系爭土地均屬農業用地，原告於系爭土地上興建之建物，
      係作為經營商業使用。
四、得心證之理由：
    原告主張被告於系爭土地上興建建物，並未經原告及其他全
    體共有人之同意，且其使用並無其他正當之權源，故本於民
    法第767 條、821 條規定，請求被告將系爭土地返還原告及
    其他共有人等情，而被告對興建建物並占有使用乙節固無爭
    執，惟仍以前開情詞置辯。則本件首應審究者厥為：系爭土
    地有無訂立分管契約？若有，原告應否受該分管契約拘束？
    若無，原告得否請求拆屋還地？茲分項析述如后：
（一）按共有物，除契約另有訂定外，由共有人共同管理之，民
      法第820 條第1 項定有明文。是共有人間，就共有物，非
      不得約定共有物之特定部分，由某共有人管理之，此項約
      定，即為共有物之分管契約。又共有物分管契約，不以共
      有人明示之意思表示為限，共有人默示之意思表示，亦包
      括在內。惟所謂默示之意思表示，係指依共有人之舉動或
      其他情事，足以間接推知其效果意思者而言（最高法院87
      年度台上字第1359號判決意旨參照）。且共有物分管之約
      定，不以訂立書面為要件，倘共有人間實際上劃定使用範
      圍，對各自占有管領之部分，互相容忍，對於他共有人使
      用、收益，各自占有之土地，未予干涉，已歷有年所，即
      非不得認有默示分管契約之存在（最高法院83年度台上字
      第1377號、96年度台上字第2623號判決意旨參照）。
（二）本件原告主張被告於系爭土地上興建建物，並未經原告及
      其他全體共有人之同意，且其使用並無其他正當之權源。
      原告得自本於民法第767 條、821 條規定，請求被告將系
      爭土地返還原告及其他共有人等情；被告則以：原告係訴
      外人周晴吉之女，周晴吉之父為周大泰，與被告之父周大
      港係兄弟，周大港與周大泰二人在世時，業將家產鬮分並
      為分管協議，但因係農地無法分割而仍維持持分狀態，被
      告即係繼承父親周大港之持分而來，上開分管協議迄無另
      為協議，而原告係繼承其父周晴吉之持分，周晴吉係繼承
      其父周大泰之持分，故原告亦應繼受分管協議之義務，被
      告係有權占有系爭土地等語置辯。經查，證人周妹於本院
      審理時結證稱：「我父親有四個兄弟，第四個被招贅，大
      房是周大港，二房是周大太，三房是周大生。房產分三份
      由三人抽籤決定。老一輩只有口述，但沒有寫成文字，所
      以確實分配位置無法描述，我當時只有二十一歲，現在已
      經九十一歲，當時抽籤過程我都有看到，我知道大房分得
      大區。」、「僅就分得部分耕作的意思。之後的子孫就分
      得部分繼續耕作。我父親跟他的兄弟周大港、周大太、周
      大生在家裡討論。」等語；證人周彩雲於本院審理時結證
      稱：「我爸爸說有分，誰分得部分就誰管理。」、「72年
      2 月土地使用權同意書是我的簽名跟印章，當初是要蓋農
      舍。」、「（問：土地同意書是否為妳簽給丙○○？）是
      ，因為要申請門牌。」等語；證人周宇縯於本院審理時則
      結證稱：「周大港是我爺爺，周大太跟周大生是我叔公。
      從小他們就對自己分得部分耕作，誰分到誰就在管理使用
      。分了以後就延續下去，各自就分得部分管理使用。」等
      語；證人周榮源於本院審理時亦結證稱：「我爸爸是周土
      樹，我爺爺是周大港。我知道我爺爺跟他兄弟講好，誰分
      得誰就去耕作。」、「我知道我爸爸有同意蓋農舍」等語
      （均見本院98年6 月8 日言詞辯論筆錄）。觀諸上述證人
      之證詞，足徵系爭土地業經原告之祖父周大泰、被告之父
      周大港及周大生三人成立分管協議契約，各自就分得部分
      耕作之事實，應堪以認定。
（三）次查，被告對於其上開抗辯，並提出284 地號重測前之土
      地使用權同意書及751-2 地號、764 地號土地使用同意書
      等件為證（附於本院卷第20頁、第65至68頁），原告對於
      該土地使用同意書之形式上及實質上之真正並不爭執，應
      堪信為真實。觀諸上揭284 地號重測前之土地使用權同意
      書之記載以觀，乃系爭土地所有權人同意被告於該地建築
      建物一棟，其上並有原告之父周晴吉之簽名蓋章，再參諸
      上揭751-2 地號、764 地號土地使用同意書之內容，則為
      原告之父周晴吉同意其所有之系爭土地，願意提供被告申
      請門牌之用，周晴吉亦有簽名蓋章等情。衡情，土地所有
      權人同意他人於其土地上興建建物、申請門牌者，實應有
      土地使用分管契約之明示或默示，亦堪認定。
（四）矧查，被告於系爭土地上建築完成系爭建物，迄今已達一
      、二十年有餘，原告及其父周晴吉身為土地所有權人，自
      應對此有所知悉，若謂無土地分管協議之明示或默示契約
      存在，何以均未有所異議？顯與常情有違。而原告提起本
      件訴訟顯非因突然發現系爭土地遭被告所占有，而行使所
      有權人之權利，而係因原告剛繼承其父親之系爭土地，有
      繳交遺產稅之負擔，亟需被告分擔，方才對被告提起本件
      訴訟，此可由原告訴訟代理人於本院審理時陳稱：「光是
      被告商用的事實，使原告負擔數百萬的遺產稅，我們只希
      望被告填補我們損失，尚未要求被告得利的部份，但被告
      拒絕。我們希望被告給付約80萬元，這僅是照6%計算之金
      額」等語可徵（見本院卷97年9 月2 日言詞辯論筆錄）。
      據此可知原告對於被告占有系爭土地已有容忍未予干涉之
      事實且歷有年所，益認有默示分管契約存在之情。此外，
      系爭土地既係由原告之祖父周大泰、父親周晴吉等人分次
      繼承而取得所有權，則其等依概括繼承之法律關係，亦應
      受前述默示分管契約之拘束。準此，被告使用系爭土地既
      係依據前手所有權人所定之分管協議，又未超出原先之分
      管範圍，被告實應受該分管協議之拘束，則原告主張被告
      未經共有人同意，使用系爭土地特定部分興建系爭建物，
      係屬無權占有云云，顯非實在，應非可採。
（五）綜上所述，原告主張被告未經全體共有人同意而占有使用
      系爭土地云云，核屬無據，不足採信。被告抗辯稱系爭土
      地原始所有權人間存有分管協議，其繼承系爭土地後得依
      分管協議使用系爭土地特定範圍興建系爭建物，並非無權
      占有等情，應與事實相符，堪可採信。
五、從而，原告依據民法第767 條、第821 條之法律關係，請求
    被告應將坐落台北市○○區○○段四小段274 地號土地及28
    4 地號土地上如附圖1-1 複丈成果圖所示a 、b 、c 、d 、
    e 部分，面積各為274 平方公尺、42平方公尺、569 平方公
    尺、22平方公尺、9 平方公尺之建物，及坐落台北市○○區
    ○○段三小段751-2 地號土地及764 地號土地上如附圖2-1
    複丈成果圖所示A 、B 、C 部分，面積各為131 平方公尺、
    5 平方公尺、1 平方公尺之建物拆除，將土地返還原告及其
    他共有人，並無理由，不應准許。又原告之訴既經駁回，其
    假執行之聲請即失所附麗，亦應併予駁回。
六、因本件事證已臻明確，兩造其餘主張陳述及所提之證據，經
    本院斟酌後，認與判決結果不生影響，均毋庸再予論述，附
    此敘明。
七、訴訟費用負擔之依據：民事訴訟法第78條。
中    華    民    國    98    年    8     月    21    日
                  民事第五庭    法  官  陳靜茹
以上正本係照原本作成
如對本判決上訴，須於判決送達後20日內向本院提出上訴狀
中    華    民    國    98    年    8     月    21    日
                                書記官  鄭雅雲


司法院資訊處製作；財團法人民間司法改革基金會備份。
